臺灣高等法院花蓮分院刑事判決　94年度上更(一)字第34號
上　訴　人　臺灣花蓮地方法院檢察署檢察官
被　　　告　甲○○
選任辯護人張靜律師
上列上訴人因被告違反著作權法等案件，不服臺灣花蓮地方法院
89年度訴字第383號中華民國91年6月25日第一審判決（起訴案號
：臺灣花蓮地方法院檢察署89年度偵字第1253、1256、1257、19
19、1920、2113號），提起上訴，經判決後由最高法院發回更審
，本院判決如下：
      主  文
原判決撤銷。
甲○○以明知為侵害著作權之物，意圖營利而交付之方法，侵害
他人之著作權為常業，處有期徒刑壹年貳月，緩刑肆年。
附表二所示之仿冒西雅公司遊戲光碟片壹壹壹捌片、附表三所示
之仿冒新力公司遊戲光碟片肆玖肆柒片及附表四所示之仿冒遊戲
光碟片壹零貳片，合計陸壹陸柒片，暨「ＦＩＮＡＬＦＡＮＴＡ
ＳＹ８」遊戲光碟攻略本壹本、帳冊捌本及目錄貳拾參冊，均沒
收。
    事    實
一、甲○○係花蓮縣花蓮市○○路284號全家玩具行二００一電
    視遊樂器加盟店之實際負責人，明知附表一「ＳＥＧＡ」、
    「ＰＳ」、「ＸＩxai」及「ＦＩＮＡＬＦＡＮＴＡＳＹ」
    之圖樣，分別係日商西雅企業股份有限公司（下稱西雅公司
    ）、日商新力電腦娛樂股份有限公司（下稱新力公司）及日
    商思奎爾股份有限公司（下稱思奎爾公司）向經濟部智慧財
    產局申請註冊登記，取得商標專用權且仍在專用期間之商標
    ，指定使用在電子遊樂器、電腦、錄有電腦程式之卡帶、磁
    卡、光牒及卡匣等商品；且明知西雅公司、新力公司、思奎
    爾公司為明確標示其產品來源，分別將「ＳＥＧＡ」、「Ｐ
    ＲＯＤＵＣＥＤＢＹＯＲＬＩＣＥＮＳＥＤＦＲＯＭＳＥＧ
    ＡＥＮＴＥＲＰＲＩＳＥＳＬＴＤ. 」；「ＰＳ」、「ＸＩ
    xai」、「ＬＩＣＥＮＳＥＤＢＹＳＯＮＹＣＯＭＵＴＥＲ
    ＥＮＴＥＲＴＡＩＮＭＥＮＴＩＮＣ. 」；「ＦＩＮＡＬＦ
    ＡＮＴＡＳＹ」之商標、公司名稱及授權文字，重製於每種
    電腦程式內容前，把光牒片置於電視遊樂器執行時，該商標
    、公司名稱及授權文字即會出現於電視畫面上，使消費者知
    悉產品為該等公司生產之商品，足以表示該商品一定品質或
    商譽之保證，購買之顧客於買受時，亦明知所買光碟藉由電
    視遊樂器或光碟主機執行時，在螢幕畫面會出現上開表示一
    定用意證明之影像及符號；又明知新力公司、思奎爾公司、
    日商卡波光股份有限公司（下稱卡波光公司）、西雅公司及
    美商ELECTRONIC ARTS INC.（下稱藝電公司）分別所開發設
    計完成如附表四之電腦遊戲程式，已在我國取得著作權。竟
    基於意圖營利之常業犯意，及販賣盜版光碟片與行使偽造準
    私文書之概括犯意，未經上開公司之同意或授權，自民國（
    下同）88年9月間起，在上址，以每片新台幣（下同）30元
    之價格，向不詳姓名之男子，販入其明知為使用相同於西雅
    公司、新光公司及思奎爾公司註冊商標、公司名稱及授權文
    字之仿冒光碟片，及明知為侵害上開公司著作權之仿冒光碟
    片，再以每片五十元之價格銷售交付予不特定之顧客，以此
    牟利，且以此為常業，足以生損害於上開公司。嗣於89年3
    月30日16時許，為警當場查獲，並扣得附表二所示之仿冒西
    雅公司商標之遊戲光碟片1118片、附表三所示之仿冒新力公
    司商標之遊戲光碟片4947片及附表四所示之仿冒侵害他人著
    作權及商標權之遊戲光碟片102片，合計6167片，暨「ＦＩ
    ＮＡＬＦＡＮＴＡＳＹ８」遊戲光碟攻略本1本、帳冊8本、
    目錄23冊。附表四之光碟片其中如附表五所示之光碟片18片
    外包裝亦使用新力公司及思奎爾公司之「ＸＩxai」
    及「ＦＩＮＡＬＦＡＮＴＡＳＹ」商標。「ＦＩＮＡＬＦＡ
    ＮＴＡＳＹ８」遊戲光碟攻略本1本外表亦使用思奎爾公司
    之「ＦＩＮＡＬＦＡＮＴＡＳＹ」之商標。
二、案經西雅公司、新力公司、思奎爾公司、卡波光公司、藝電
    公司告訴及由內政部警政署保安警察隊第二總隊第二大隊第
    一中隊報請台灣花蓮地方法院檢察署檢察官偵查起訴。
    理    由
一、訊據被告對於其係全家玩具行二００一電視遊樂器加盟店之
    實際負責人，在右揭時地，以每片30元之價格，向不詳姓名
    之男子，販入仿冒之上開公司光碟片，再以每片50元之價格
    銷售交付予不特定之顧客，嗣為警當場查獲，扣得附表二所
    示之仿冒西雅公司遊戲光碟片1118片、附表三所示之仿冒新
    力公司遊戲光碟片4947片及附表四所示之仿冒遊戲光碟片10
    2片，合計6167片，暨「ＦＩＮＡＬＦＡＮＴＡＳＹ８」遊
    戲光碟攻略本1本、帳冊8本、目錄23冊等情，固不諱言；惟
    否認違反商標法、行使偽造準私文書及違反著作權法之犯行
    ，辯稱：被告所販售之光碟片，尚需透過遊戲主機始能將光
    碟片內西雅公司、新力公司、思奎爾公司之商標圖樣呈現，
    但於販售過程中該等商標圖樣仍存於光碟片內，被告並未加
    以使用，自無違反商標法可言；被告僅販售光碟片，並未就
    內容有所主張，自不生行使偽造準私文書問題；告訴人西雅
    公司、新力公司、思奎爾公司、卡波光公司、藝電公司之告
    訴不合法，被告亦非以侵害他人之著作權為常業云云。
二、經查：
（一）右揭事實，業據告訴人西雅公司、新力公司、思奎爾公司
      、卡波光公司、藝電公司指訴綦詳，核與其等所提出相關
      商標之商標註冊證、相關遊戲軟體程式著作內政部著作權
      登記謄本相符，且有附表二所示之仿冒西雅公司遊戲光碟
      片1118片、附表三所示之仿冒新力公司遊戲光碟片4947片
      及附表四所示之仿冒遊戲光碟片102片，合計6167片，暨
      「ＦＩＮＡＬＦＡＮＴＡＳＹ８」遊戲光碟攻略本1本、
      帳冊8本、目錄23冊扣案足憑，復經本院當庭勘驗無訛。
      被告對於上開被扣之遊戲光碟片係屬侵害西雅公司、新力
      公司、思奎爾公司之商標專用權，及侵害西雅公司、新力
      公司、思奎爾公司、卡波光公司、藝電公司之著作權之仿
      冒光碟，亦不爭執。
（二）按「商標」乃為表彰自己營業之商品，以文字、圖形、記
      號、顏色組合或其聯合式，足以使一般商品購買人認識為
      表彰商品之標識，並得藉以與他人之商品相區別，透過註
      冊取得專用權者；而「商品」則指交易行為之標的物即「
      交易客體」而言。交易客體在傳統社會固指有體物之動產
      、不動產，惟隨著科技之發展及交易之多元化，交易客體
      已包含權利或無體物。商標專用權人將商標圖樣使用於錄
      有電腦程式之遊戲光碟及硬體、軟體等產品上，其所以成
      為交易之客體，乃在於硬體（光碟片）與軟體（遊戲程式
      ）結合，始能達成預定之效用，自屬商品之一種，不應將
      硬體（光碟片）與軟體（遊戲程式）割裂為二。又所謂商
      標之「使用」，係指為行銷之目的，將商標用於商品或其
      包裝、容器、標帖、說明書、價目表或其他類似物件上，
      而持有、陳列或散布而言，商標法第2條、第5條、第6條
      著有明文。該法第6條所指「為行銷之目的」係針對行銷
      商品而言，並非指行銷商標。故於同一商品或類似商品，
      使用相同或近似於他人註冊商標之圖樣或明知為該等商品
      而販賣、意圖販賣而陳列、輸出或輸入者，同法第62條、
      第63條定有處罰明文。因此，商標之主要目的在於「使用
      」。而商標之「使用」，其方式不一而足，侵害商標之態
      樣亦變化多端。被告所販賣之仿冒遊戲光碟片已燒錄儲存
      有該等商標，透過電視遊樂器主機執行程式，於電視螢幕
      上仍可出現該等商標圖樣。該等商標已為消費者所熟識，
      足以表彰該商品一定品質或商譽之保證，仿冒之遊戲光碟
      片已與該等商標結為一體，被告予以販賣，自已違反商標
      法第63條之規定。況扣案如附表四之光碟片其中如附表五
      所示之光碟片18片，其外包裝已使用新力公司及思奎爾公
      司之「ＸＩxai」及「ＦＩＮＡＬＦＡＮＴＡＳＹ」商標
      。扣案之「ＦＩＮＡＬＦＡＮＴＡＳＹ８」遊戲光碟攻略
      本一本外表亦使用思奎爾公司之「ＦＩＮＡＬＦＡＮＴＡ
      ＳＹ」之商標。
（三）次按光碟片之電磁紀錄本身無法直接以感官理解，必須透
      過遊戲主機及電視訊號之轉化過程，始能顯現聲音、影像
      、符號。而遊戲光碟透過主機及電視執行時，給與消費者
      之訊息除聽覺之音效外，尚有視覺之感受，法律乃將此物
      品擴張為文書之概念，故刑法第220條規定以錄音、錄影
      或電磁紀錄藉機器或電腦之處理所顯示之聲音、影像或符
      號，足以表示其用意之證明者，以文書論。又文書之行使
      ，每因文書之性質、內容不同而異，就刑法第220條第2項
      之準文書而言，祇須藉由機器或電腦處理，即足以表示其
      文書之內容，其於行為人將偽造之準私文書藉由機器或電
      腦處理時，已有使用該偽造之準文書，達於行使偽造準私
      文書之程度，固不待言；其因販賣而交付該偽造之準文書
      之情形，如販賣者與買受者，均明知該準文書確為偽造，
      藉由機器或電腦處理即可使用該偽造之準文書時，因買受
      者已達於可隨時使用該偽造之準文書之狀態，無待販賣者
      更有所主張，應認販賣該偽造準文書者於交付時，即與行
      使無異。如同販賣翻印他人著作出版物（連同著作物之底
      頁、依出版社所載著作人、發行人、印刷者等一併翻印）
      圖利者，其於交付該偽造之著作物時，即已構成行使偽造
      準私文書罪，無須就該偽造之著作物之內容更有所主張，
      始可構成行使偽造準文書之行為。被告所販賣之仿冒「Ｓ
      ＥＧＡ」、「ＰＳ」商標遊戲光碟片，藉由電視遊樂器執
      行，在電視畫面上會出現西雅公司或新力公司之名稱與條
      碼及其製造或授權等字樣及內容。而買受者亦明知被告所
      販賣交付者確為仿冒光碟，藉由電視遊樂器執行，可在電
      視畫面上出現西雅公司或新力公司之名稱與條碼及其製造
      或授權等字樣及內容。則被告販賣仿冒光碟片之行為，已
      該當於刑法第216條、第220條、第210之行使偽造準私文
      書罪。
（四）再按刑法上所謂常業犯，係指反覆以同種類之行為目的之
      社會活動之職業性犯罪而言，亦即恃犯罪以維生，縱令同
      時兼操其他職業，仍無礙其為常業犯罪，非謂常業犯必須
      別無其他正當職業始克構成，最高法院85年度臺上字第21
      0號判例可資參照。本件被告開設上開電視遊樂器加盟店
      ，雖尚有販賣其他正版光碟片、電腦週邊設備等等，且查
      扣之光碟片其中侵害著作權部分僅有附表四所示之仿冒遊
      戲光碟片102片，惟被告自88年9月間起，即開始販賣仿冒
      遊戲光碟片，迄被查獲之89年3月30日止，已達半年之久
      ，其以固定之店面從事販售之舉，販賣種類又多，顯見其
      販賣之數量當不只此數，且係藉販賣所得為其收入之一部
      分，而為營生之用，自屬常業犯無訛。不因所查扣之數量
      非多，即認為非常業犯。而觸犯著作權法第94條之罪即以
      犯同法第93條第3款之罪為常業者，依同法第100條之規定
      無須告訴乃論，亦無被告所辯告訴不合法之問題。
（五）本件事證明確，被告所辯，均非可採，犯行堪以認定。
三、查商標法於被告行為後將原第63條修正為第82條，其法定刑
    度相同 (修正後第82條規定明知前條即第81條第1款所列商
    品而販賣，與修正前第63條第1款規定關於「同一商品」部
    分並無不同)，依刑法第2條第1項前段規定，應適用裁判時
    之法律)核被告所為，係犯修正後商標法第82條之販賣仿冒
    商標商品罪；刑法第216條、第220條、第210條之行使偽造
    準私文書罪；及修正前著作權法第94條以犯同法第93條第3
    款以明知為侵害著作權之物，意圖營利而交付之方法，侵害
    他人之著作權為常業之罪。檢察官起訴時就被告違反著作權
    法部分，認係觸犯同法第93條第3款之罪 (嗣於上訴時已主
    張被告係犯同法第94條之罪)，尚有未洽，起訴法條應予變
    更。又著作權法已經立法院修正，並經總統於92年7月9日公
    布施行，依新修正之著作權法第94條第1項有關意圖營利而
    以移轉所有權之方法散布重製物而侵害他人之著作財產權為
    常業之規定，與修正前之著作權法第94條之刑度相比較，修
    正後之法律處罰較重（調高罰金刑數額），依刑法第2條第1
    項但書規定，應適用有利於行為人之修正前之著作權法第94
    條之規定處罰。(同法第87條關於侵害著作權之定義，無論
    依修正前、修正後規定被告行為均該當於侵害著作權，依法
    律適用不可分割之原理，應一體適用舊法)被告意圖販賣而
    陳列上開仿冒商標商品之低度行為，為意圖營利而交付之高
    度行為所吸收，不另論罪。又其先後多次販賣仿冒商標商品
    及行使偽造準私文書之行為，時間緊接，犯罪構成要件相同
    ，顯係基於概括犯意為之，為連續犯，應依刑法第56條規定
    ，論以一罪。又被告所犯販賣仿冒商標商品罪、行使偽造準
    私文書罪及以明知為侵害著作權之物意圖營利而交付之方法
    侵害他人之著作權常業罪，均係基於一個牟利之犯意決定，
    為達成其同一犯罪之各個舉動，應屬法律概念之一行為，其
    一行為觸犯上開三罪名，為想像競合犯，依刑法第55條之規
    定，從較重之以明知為侵害著作權之物意圖營利而交付之方
    法侵害他人之著作權常業罪論處。查扣之附表四之光碟片其
    中如附表五所示之光碟片18片外包裝使用新力公司及思奎爾
    公司之「ＸＩxai」及「ＦＩＮＡＬＦＡＮＴＡＳＹ」商標
    ，及「ＦＩＮＡＬＦＡＮＴＡＳＹ８」遊戲光碟攻略本1本
    違反商標法部分，雖未經起訴，惟與起訴部分有同一事實之
    關係，仍應併予審判。原審未察，遽為被告無罪之諭知，尚
    有未合。檢察官上訴指摘原判決不當，為有理由，應予撤銷
    改判。爰審酌被告犯後態度良好，且依查扣之證物其中違反
    著作權法之遊戲光碟只有102片 (其他為違反商標法)，推算
    其已經販售之違反著作權法之光碟片數量非鉅，及其犯罪動
    機、目的、犯罪後態度等一切情狀，量處如主文第二項所示
    之刑。又被告前未曾受有期徒刑以上刑之宣告，此有前科調
    查表在卷可稽，其於本院審理中一再表示反悔而深具悔意，
    其經此刑之宣告後當知所警惕而無再犯之虞，本件所宣告之
    刑本院認以暫不執行為適當，因宣告緩刑4年，以勵自新。
    扣案如附表二所示之仿冒西雅公司商標之遊戲光碟片1118片
    、附表三所示之仿冒新力公司商標之遊戲光碟片4947片及附
    表四所示之侵害著作權及仿冒商標之遊戲光碟片102片，合
    計6167片，暨「ＦＩＮＡＬＦＡＮＴＡＳＹ８」遊戲光碟攻
    略本1本，依商標法64條規定沒收。帳冊8本及目錄23冊為被
    告所有，供犯罪所用之物，此經被告所自承在卷，依刑法第
    38條第1項第2款規定宣告沒收。
據上論斷，應依刑事訴訟法第369條第1項前段、第364條、第299
條第1項前段，第300條、商標法63條、第64條，修正前著作權法
第94條，刑法第2條第1項但書、第11條、第56條、第216條、第
220條、第210條、第55條、第38條第1項第2款、第74條第1款，
判決如主文。
本案經檢察官蔡國禎到庭執行職務。
中　　華　　民　　國　　94　　年　　10　　月　　11　　日
                               審判長法官  謝志揚
                                     法官  何方興
                                     法官  蔣有木
以上正本證明與原本無異。
如不服本判決，應於判決送達後十日內向本院提出上訴狀。其未
述理由者，並應於提出上訴狀後十日內向本院補提理由狀 (須
附繕本)。
                                   書記官  陳萬山
中　　華　　民　　國　　94　　年　　10　　月　　11　　日
附錄論罪科刑法條：
商標法第六十三條
明知為前條商品而販賣、意圖販賣而陳列、輸出或輸入者，處一
年以下有期徒刑、拘役或科或併科新臺幣五萬元以下罰金。
商標法第六十四條
犯前二條之罪所製造、販賣、陳列、輸出或輸入之商品不問屬於
犯人與否，沒收之。
修正前著作權法第九十四條
以犯第九十一條、第九十二條或第九十三條之罪為常業者，處一
年以上七年以下有期徒刑，得併科新台幣四十五萬元以下罰金。
中華民國刑法第二百一十六條
 (行使偽造變造或登載不實之文書罪) 行使第二百十條至第二百
十五條之文書者，依偽造、變造文書或登載不實事項或使登載不
實事項之規定處斷。
中華民國刑法第二百二十條
在紙上或物品上之文字、符號、圖畫、照像，依習慣或特約，足
以為表示其用意之證明者，關於本章及本章以外各罪，以文書論
。
錄音、錄影或電磁紀錄，藉機器或電腦之處理所顯示之聲音、影
像或符號，足以為表示其用意之證明者，亦同。
稱電磁紀錄，指以電子、磁性或其他無法以人之知覺直接認識之
方式所製成之紀錄，而供電腦處理之用者。
中華民國刑法第二百一十條
 (偽造變造私文書罪) 偽造、變造私文書，足以生損害於公眾或
他人者，處五年以下有期徒刑。
